【裁判字號】    96,簡上,123
【裁判日期】    970618
【裁判案由】    給付工程款
【裁判全文】
台灣屏東地方法院民事判決  96年度簡上字第123號
    上  訴  人  乙○
    訴訟代理人  李幸恩律師
    被 上訴 人  丙○○
    訴訟代理人  郭憲彰律師
    複 代理 人  曾慶雲律師
上列當事人間請求給付工程款事件，上訴人對於民國96年9 月28
日本院潮州簡易庭96年度潮簡字第395 號第一審判決，提起上訴
，本院判決如下：
    主      文
原判決廢棄，發回原審法院。
    事實及理由
一、按第一審之訴訟程序有重大之瑕疵者，第二審法院得廢棄原
    判決，而將該事件發回原法院。但以因維持審級制度認為必
    要時為限。民事訴訟法第451 條第1 項定有明文。此項規定
    ，依同法第436 條之1 第3 項規定，於簡易訴訟程序事件之
    第二審上訴程序準用之。
二、被上訴人於原審起訴主張：上訴人自民國95年4 月間起，就
    其位於屏東縣枋山鄉○○○路旁之南海農莊整修工程，包括
    椰樹整修、蓮霧、芒果園的修剪、咕咾石造景工程、水電設
    施裝設工程、上訴人放置於南海農莊物品之搬運、寄放等。
    其中椰樹整修工程部分之報酬為新台幣（下同）104,460 元
    ，上訴人業已支付100,000元，尚有4,460元迄未清償。蓮霧
    、芒果剪枝整修工程部分之報酬為38,000元；咕咾石造景工
    程之報酬為165,000元；水電設施裝設工程部分之報酬為43,
    925元；清除搬運、寄放農莊物品部分之報酬為120,200元。
    以上5項工程報酬合計為471,585元，扣除上訴人已付之100,
    000元，尚有371,585元仍未支付，經被上訴人屢次催討，上
    訴人均拒不付款。爰依民法第490條、第505條承攬之法律關
    係，請求上訴人給付報酬等語。
三、上訴人於原審並未於言詞辯論期日到場，亦未提出書狀作何
    聲明或陳述。
四、原審為上訴人敗訴之判決，判命上訴人應給付被上訴人371,
    585元，及自96年8月30日起至清償日止，按週年利率5%計算
    之利息，上訴人對原審判決不服，提出上訴，並主張：
（一）原審程序對於上訴人之一切送達，均不合法，故不生送達
      之效力，因原審文書送達之處所，並非上訴人之住所。按
      「送達於應受送達人之住居所、事務所或營業所行之。」
      民事訴訟法第136條第1項定有明文，另參最高法院93年台
      抗字第393 號裁判意旨：「依一定之事實，足認以久住之
      意思，住於一定之區域者，即為設定其住所於該地，為民
      法第20條所明定，是我國民法關於住所之設定，兼採主觀
      主義及客觀主義之精神，必須主觀上有久住一定區域之意
      思，客觀上有住於一定區域之事實，該一定之區域始為住
      所，故住所並不以登記為要件。又戶籍法為戶籍登記之行
      政管理規定，戶籍地址乃係依戶籍法所為登記之事項，戶
      籍地址並非為認定住所之唯一標準... 倘其送達之處所，
      雖原為應受送達人之住居所、事務所或營業所，即非應為
      送達之處所，自不得於該原處所為寄存送達。」查原審對
      上訴人所為之一切送達，均以上訴人之戶籍地址即屏東縣
      恆春鎮○○路79號之21為送達地址。上訴人雖曾居住於設
      籍之地址，惟由於上訴人之父親年紀老邁，罹患心臟病及
      高血壓，身體狀況極差，亟需上訴人之照顧。此外，上訴
      人父親萬鵬里之住所即台北縣板橋市○○路○ 段文和巷55
      號1 樓，原為違占建戶，現國防部依據「國軍老舊眷村改
      建條例」對於上訴人父親辦理上址之改建、補償等事宜。
      但因其前妻與其互爭違占建戶之資格，致使上訴人之父親
      與其前妻、國防部之間，產生嚴重之糾紛，而上訴人父親
      已逾80歲之高齡及罹患心臟病、高血壓之身體狀況，根本
      無法應付。上訴人為方便照顧父親，乃於96年年初搬遷至
      台北縣板橋市○○路○段文和巷55號1樓。復因所經營之事
      業重心乃在台北縣、市，以及尚需一併照顧亦居住於台北
      縣板橋市之生母之故。而上訴人自95年7 月間起，即擔任
      亞陸投資股份有限公司之負責人兼總經理，實際參與該公
      司之經營，該公司登記所在地係設於台北市○○○路○ 段
      51號11樓之1 ，另上訴人信用卡帳單地址亦約自96年間起
      ，以該處為收件地址。且上訴人之生母蔡素，今已67歲且
      不識字，妹萬蕊芬有精神分裂症，2 人居於台北縣板橋市
      ○○路196巷6號4 樓，均無獨立生活能力，亦需上訴人之
      照顧。可見上訴人之雙親、所經營之事業均在台北縣板橋
      市，生活重心實即此處，職是，方於96年年初，將住所設
      定於上址，惟因法律上僅能有1 住所，而台北縣板橋市○
      ○路○段文和巷55號1樓，上訴人既有久住之事實及意思，
      故該址即為上訴人所設定之住所地，而因96年11、12月間
      ，上訴人之妹妹精神分裂症惡化，媽媽不識字，為了照顧
      母親及妹妹，上訴人才會把一些較大的物品，例如家具、
      桌椅、櫃子、床等物，搬到母親莒光路的住處，並自該時
      起常住在莒光路的地址，但1 星期約有2、3天仍住在大觀
      路的住處，莒光路之地址僅係上訴人之居所而已。換言之
      ，原審起訴時，上訴人之住、居所地均在台北縣板橋市，
      是依上開說明，原審即應以上開2 址為送達地址，詎原審
      仍以上訴人已不復居住之戶籍地址為送達，故原審對於上
      訴人所為之一切送達，均不生送達之效力。
（二）原審既未依法送達於應受送達人之住所，則該處所雖有他
      人代收，惟其並非上訴人之同居人、受僱人，亦未轉交予
      上訴人，故仍不生送達之效力。按民事訴訟法第137條第1
      項規定：「送達於住居所、事務所或營業所不獲會晤應受
      送達人者，得將文書付與有辨別事理能力之同居人或受雇
      人。」復按最高法院94年台抗字第611號裁判意旨：「...
      送達文書以應受送達人之住居所、事務所或營業所為送達
      處所，必已依法送達於上開處所而不獲會晤應受送達人，
      始得將文書付與有辨別事理能力之同居人或受僱人，倘未
      依法送達於應受送達人之住居所、事務所或營業所，而將
      文書付與他人代收，不生送達之效力... 再抗告人復未舉
      證證明陳○○於代為收受上開支付命令後確有轉交相對人
      之事實，則陳○○既非相對人之同居人，其以相對人同居
      人身分代相對人收受上開支付命令之送達後復未轉交予相
      對人，自不生民事訴訟法第137條第1項補充送達之效力。
      」原審依上開屏東縣之地址向上訴人送達時，雖有人代收
      ，惟事實上該人並非上訴人之同居人，此參最高法院57年
      台抗字第219號裁判意旨：「...惟此項所謂同居人，自係
      指與應受送達人居住在一處共同生活者而言，否則不生送
      達之效力。」職故，上訴人既已於96年年初搬離上址，則
      居住於該址之人，已非與上訴人居住在一處共同生活之人
      ，故雖經其收受，惟仍不生送達之效力。另況該收受之人
      ，並未將收受之文書轉交上訴人，上訴人乃約於96年10月
      底回上址執拾物品時，方知有本件訴訟之提起。否則，何
      以原審自起訴至判決，而本件訴訟標的金額計達37萬餘元
      之譜，上訴人豈有均未聞問，至今方提起上訴之理？核其
      緣由，實因從未合法收受任何文書之故。
（三）原審對於上訴人之送達既不生效力，則無「一造辯論判決
      」、「擬制自認」之適用。依台灣高等法院89年上易字第
      30號裁判意旨：「查該址既非上訴人之住居所、事務所或
      營業所... 該項送達即難謂合法，是上訴人既係因未受合
      法通知致未到場應訴，原審遽依被上訴人之聲請，准由其
      一造辯論而為判決，其訴訟程序，自有重大瑕疵，則為維
      持審級制度，自有將本事件發回原審法院更為裁判之必要
      。」查原審對於上訴人既未合法通知，依法並無「依職權
      一造辯論判決」之餘地，茲竟乃逕為一造辯論判決，參酌
      前開裁判意旨，核其訴訟程序自有重大瑕疵; 另本件亦不
      得適用民事訴訟法第280 條第3項第1項規定，蓋上訴人於
      原審既未受合法通知，已如前述，則上訴人無從知悉有本
      件訴訟之提起，自不可能到場應訴，更不可能提出準備書
      狀。職故，原審遽依民事訴訟法第280條第3項之規定為上
      訴人不利認定依據，於法已有違誤。綜上可知，原審判決
      程序上具有重大瑕疵等語。並於本院聲明：原判決廢棄，
      發回原審法院。
    被上訴人於本院則以：證人甲○○應係經常性被授權幫上訴
    人代收文件，且上訴人不管是他自己下來或是託其他人向證
    人拿相關法院的文件，應均係合法代理收受系爭傳票，故原
    審應有合法送達，本件若予廢棄發回應無理由等語資為抗辯
    。並聲明：上訴駁回。
五、按不到場之當事人未於相當時期受合法之通知者，法院應以
    裁定駁回民事訴訟法第385 條之聲請，並延展辯論期日。民
    事訴訟法第386條第1款定有明文。又送達於應受送達人之住
    居所、事務所或營業所行之。民事訴訟法第136條第1項前段
    定有明文。所謂住所，係依一定之事實，足認以久住之意思
    ，住於一定之地域者，即為設定住所於該地，民法第20條定
    有明文。是住所不以登記為要件，戶籍乃依戶籍法所為登記
    事項，屬戶政管理之行政規定，故戶籍地並非當然為住所；
    又所謂居所，乃以暫時目的所居之場所，應受送達人之住居
    所、事務所或營業所現已變更者，縱令其戶籍登記尚未遷移
    ，仍不得於原處所為送達（最高法院93年台抗字第393 號裁
    定意旨參照）。經查：
（一）原審96年9月20日之言詞辯論通知書，於96年8月29日送達
      於上訴人之地址，固為其戶籍地即屏東縣恆春鎮○○路79
      號之21，有送達證書1 份附卷可稽（見原審卷第39頁）。
      而依本院依職權函詢屏東縣警察局恆春分局有關上訴人之
      居住情形，該分局覆以：經飭屬查訪上開住處屋主甲○○
      證稱：「乙○於96年8 、9 月間確實居住於屏東縣恆春鎮
      ○○里○ 鄰○○路79號之21，惟時間短暫且經常往返於台
      北與屏東之間。」等語，固亦有屏東縣警察局恆春分局97
      年1 月29日恆警刑（儒）字第0970000686號函1 份可憑（
      見本院卷第48頁）。然查，證人甲○○於本院準備程序時
      結證：我當時對查訪的警察講的年度講錯了，應該是95年
      8 、9 月間才對等語（見本院卷第110 頁），參以證人即
      恆春分局警員張國儒及大光派出所警員廖冠驊均於本院證
      稱：查訪時沒有製作筆錄等語（見本院卷第106 、107 頁
      ），及證人甲○○於本院準備程序為證述前有經過具結程
      序，其於本院之證述內容自屬可採。而證人甲○○既已於
      本院具結推翻其於警員查訪時有關年份之陳述，從而上開
      恆春分局之回函內容即無法作為認定上訴人96年8 、9 月
      間居住狀況之依據。
（二）上訴人於本院準備程序時主張其93年間為了要加入恆春漁
      會的會員，要投資漁會的休閒中心，才將戶籍遷入恆春鎮
      ○○路79之21號，93、94、95年都在進行投資工作，後來
      因故中止。期間上訴人部分時間住在恆春鎮的戶籍地，部
      分時間住在板橋或高雄，因為上訴人的前妻在高雄等語（
      見本院卷第105 頁），核與證人甲○○於本院準備程序中
      所述：上訴人於93年間將戶籍遷到我那邊，因為上訴人有
      意投資休閒事業，因為漁船進出港要有船員手冊，辦船員
      手冊要加保漁業保險，要加保要有漁會的甲類會員，甲類
      會員戶籍要在我們的轄區裡面，因為我是恆春漁會的總幹
      事，我是從90年開始作，中間連任過一次，任期到明年。
      93、94年間，上訴人1 年中僅約10天有在我那裡過夜，其
      他時間據我所知，有住在恆春地區的飯店，至於其他地方
      我就不清楚了，95年8 、9 月間，因上訴人都是一個人來
      我這裡，所以比較常住我這裡，其他時間不是回去北部就
      是別的地方，哪個地方我不知道。之前是因為他會帶親戚
      、朋友來恆春，所以可能是不好意思住我這裡，才住飯店
      等語（見本院卷第109 、110 頁）大致相符，且有本院依
      職權取得之證人甲○○全戶戶籍資料及另案之民事聲請除
      權判決狀影本（證明證人甲○○所述其為恆春區漁會之總
      幹事等語屬實）各1 份在卷可稽（見本院卷第131 、141
      頁），堪信為真實。顯見上訴人自93年間其戶籍遷至目前
      之戶籍地時起，至95年9 月止，生活重心係在恆春鎮，堪
      認其於該期間之住所係設在戶籍地。
（三）另依證人甲○○於本院準備程序中結證：95年10月以後至
      今上訴人就從未住在我那裡了，他沒有搬遷的動作或以言
      詞告知不住了，因為他來也只是帶一個行李，走也是一個
      行李，沒住我這邊時也沒有個人物品放在他的房間等語（
      見本院卷第110 、111 頁），及上訴人之父親萬鵬里於警
      員訪查時所稱：上訴人於96年初至96年8 月份均居住在台
      北縣板橋市○○路196 巷6 號4 樓等語，有台北縣政府警
      察局板橋分局97年3 月13日北縣警板刑字第0970009501號
      函1 份可佐（見本院卷第69頁）。再參酌上訴人所提出由
      恆春鎮大光里里長吳啟春出具、載有：上訴人因照顧家中
      父老及工作等因素，自96年起均在北部，迄今未再出入戶
      籍地屬實等語之證明書（見本院卷第113 之1 頁），堪認
      上訴人至遲自96年年初起，已搬遷至台北縣板橋市居住，
      而未曾居住在其戶籍地，顯見上訴人之生活重心業已北移
      至板橋，是依民法第24條規定，上訴人應已廢止其恆春之
      住所。
（四）至上訴人96年以後之住所為何？依上訴人於本院準備程序
      中所述：96年年初時，上訴人搬遷到台北縣板橋市○○路
      ○ 段文和巷55號1 樓，是設定住所的意思，因為當時上訴
      人父親住在該址，需要上訴人照顧，但當時上訴人1 星期
      約有2 、3 天會到他母親位於台北縣板橋市○○路196 巷
      6 號4 樓的住處居住，因為上訴人有一些衣物放置在該處
      ，96年11、12 月 左右，因上訴人的妹妹精神分裂症惡化
      ，母親不識字，上訴人為了照顧母親及妹妹，才會把一些
      比較大的物品，例如家具、桌椅、櫃子、床，搬到他母親
      上開莒光路之住處，從96年11、12月以後，上訴人就比較
      常住在莒光路的地址，但偶而有回大觀路居住，約1 星期
      2 、3 天，因為距離很近，莒光路只是上訴人的居所而已
      ，住所還是在大觀路等語（見本院卷第87、88頁）。顯見
      上訴人主觀之意思為96年以後，其住所係設在台北縣板橋
      市○○路○ 段文和巷55號1 樓，而台北縣板橋市○○路19
      6 巷6 號4 樓僅係其居所而已。雖上訴人之父親萬鵬里陳
      稱上訴人於96年初至96年8 月份從未居住台北縣板橋市○
      ○路○ 段文和巷55號內等語，有上開板橋分局函文可參。
      惟徵之上訴人之父親萬鵬里於92年間患有冠狀動脈疾病及
      高危險高血壓病等病症，且年已80歲等情，有診斷證明書
      、病情證明單及戶籍謄本影本各1 份附卷足憑（見本院卷
      第11、13、14頁），是上訴人之父親萬鵬里此部分所述極
      可能係為避免警察常來打擾年邁多病之自己而為，故尚難
      遽採。綜上，堪認96年以後，上訴人之住所應係設在台北
      縣板橋市○○路○ 段文和巷55號1 樓，而台北縣板橋市○
      ○路196 巷6 號4 樓僅係其居所而已。
（五）被上訴人雖以證人應係經常性被授權幫上訴人代收文件，
      且上訴人不管是他自己下來或是託其他人向證人拿相關法
      院的文件，應係合法代理收受系爭傳票，故原審應有合法
      送達等語置辯。惟按當事人或代理人經指定送達代收人向
      受訴法院陳明者，應向該代收人為送達。民事訴訟法第13
      3 條定有明文。本院遍觀原審全卷，並未發現上訴人有於
      原審指定送達代收人並向原審法院陳明之情事，亦無向原
      審法院陳明指定證人甲○○為其送達代收人之事實，尚難
      認證人甲○○為上訴人原審之送達代收人；此外，復查無
      上訴人於原審委任證人甲○○為訴訟代理人之證據，是證
      人甲○○實無代收系爭言詞辯論通知書之權限。從而，被
      上訴人此部分所辯應不足採。
（六）綜上，堪認上訴人96年以後迄今之住、居所，分別係台北
      縣板橋市○○路○ 段文和巷55號1 樓及台北縣板橋市○○
      路196 巷6 號4 樓。而證人甲○○於原審復無代上訴人收
      受系爭言詞辯論通知書之權限，是原審將系爭言詞辯論通
      知書送達至當時非上訴人住、居所之戶籍地，雖經證人甲
      ○○簽收，然其並無代收之權限，足認上訴人於原審並未
      受合法通知，致未能於原審之言詞辯論期日到庭，顯有不
      到場之正當理由（最高法院94年台抗字第611 號裁定要旨
      參照），乃原審未及察知，逕行一造辯論而為判決，依首
      揭說明，其訴訟程序自屬有重大之瑕疵，基此所為之判決
      ，即屬違背法令。而被上訴人原審起訴意旨有關上訴人是
      否積欠被上訴人系爭工程款等情，於原審未經上訴人提出
      抗辯，致未為調查，倘逕由本院調查、認定，顯影響上訴
      人之審級利益。而上訴人復不同意由本院就此事件自為實
      體之裁判，以補正上開訴訟程序之瑕疵（見本院卷第88頁
      ）。是自有將本件發回原審法院，即本院潮州簡易庭更為
      裁判之必要。
六、從而，上訴人指摘原判決不當，求予廢棄，並將本件發回原
    審法院，以維持審級利益，洵屬正當，爰由本院將原判決廢
    棄，發回原審法院，以符法制，並不經言詞辯論逕為判決。
七、據上論結，本件上訴為有理由，依民事訴訟法第436條之1第
    3項、第451條第1項、第453條，判決如主文。
中    華    民    國    97    年    6     月    18    日
                  民事第一庭  審判長法  官  張以岳
                                    法  官  吳思怡
                                    法  官  邱玉汝
以上正本係照原本作成。
本判決不得上訴。
                                    書記官  林志憲
中    華    民    國    97    年    6     月    18    日


司法院資訊處製作；財團法人民間司法改革基金會備份。
